【裁判字號】    88,訴,135
【裁判日期】    890114
【裁判案由】    拆屋還地
【裁判全文】
臺灣新竹地方法院民事判決  八十八年度訴字第一三五號
    原      告  新竹縣政府
    法定代理人  甲○○
    訴訟代理人  溫欽彥律師
                羅秉成律師
    複代理人    詹惠芬律師
                魏順華律師
    被      告  乙○○      住.
                              .
右當事人間拆屋還地事件，本院判決如左：
      主      文
被告應將原告所有坐落如附圖所示新竹市○○段○○段一三之一三地號土地上面積０
．０００四公頃，同段一三之一四地號土地上面積０．００一五公頃，同段一三之一
五地號土地上面積０．００四五公頃，同段一三之一八地號土地上面積０．０００六
公頃之地上建物拆除，並將上開占用土地交還原告。
訴訟費用由被告負擔。
本判決第一項於原告以新臺幣壹佰捌拾陸萬陸仟元為被告供擔保後，得假執行。
    事      實
甲、原告方面：
一、聲明：
（一）先位部分：被告應將坐落如附圖所示新竹市○○段○○段一三之一三地號土地
      上面積０、０００四公頃，同段一三之一四地號土地上面積０、００一五公頃
      、同段一三之一五地號土地上面積０、００四五公頃，同段一三之一八地號土
      地上面積０．０００六公頃之地上建物拆除，並將上開占用土地交還原告。並
      為以供擔保為條件之假執行宣告。
（二）備位部分：被告應自坐落如附圖所示新竹市○○段○○段一三之一三地號土地
      上面積０、０００四公頃、同段一三之一四地號土地上面積０、００一五公頃
      、同段一三之一五地號土地上面積０、００四五公頃、同段一三之一八地號土
      地上面積０．０００六公頃之地上建物騰空遷讓後交還原告。並為以供擔保為
      條件之假執行宣告。
二、陳述：
（一）緣訴外人朱文翰係新竹縣政府退休公務人員朱劍豪之遺眷，以騰空標售戶之身
      份，於民國六十九年間配售取得親仁里眷舍（坐落新竹市七八號三樓），原配
      住之坐落新竹市○○街三十四巷二十二號之眷舍，於取得親仁里眷舍後，應即
      騰空交還，詎朱員於七十一年間進住親仁里宿舍時雖將原配住宿舍遷讓交還，
      但自費增建部份（另編門牌新竹市○○街三十四巷二十廿二號之一）則私自讓
      售予被告乙○○，迭經與朱、楊兩員交涉，均無結果。
（二）被告乙○○雖以前開房屋係向朱文翰購買，並曾繳付使用補償費，自有權繼續
      使用或承購作為拒絕遷讓之理由，但依事務管理規則第二五六條宿舍借用人不
      得將宿舍分租、轉借、調換、轉讓、增建、改建、經營商業或作其他用途，朱
      文翰於系爭土地上增建房屋讓售予被告，已違反上開規定，且其參加輔建後，
      已無權繼續佔用系爭土地，又被告雖於七十五年一月間，繳納七十至七十四年
      使用補償金四萬八千三百零七元，但因系爭土地係眷舍用地，依省有財產管理
      規則，不得征收使用補償金，故原告發現後立即於七十五年八月廿七日以七五
      府財字第一一四三九號函退還予原告在案，況使用補償金，係補償占有期間原
      告所受損失，應屬損害賠償之性質，原告縱受領補償金，亦難指被告因此取得
      合法使用權利，為特依民法第七百六十七條之規定，請求被告拆屋還地。
（三）查原告原供予朱劍豪遺眷配住之房屋門牌號碼新竹市○○街三四巷二十二號係
      為木造日式建築，即如新竹市稅捐稽徵處房屋稅籍紀錄表（參証五）內附之房
      屋平面圖所示黃色部分，該平面圖所示綠色部分磚造建築則為朱員自行建蓋部
      分，又前開証明書所示磚造建築部分之面積為一三．三平方公尺，惟經新竹市
      地政事務所八十八、六、三十複丈成果圖所示之面積則達七四平方公尺，佐以
      原告在八十一年間發文予朱文翰先生八十一年十二月十五日八十一府秘庶字第
      1081958號函內載：「台端於民國六十九年度參加本府輔建住宅（配售座落新
      竹市○○里○○街七十八號三樓眷舍），應騰空交還原配住座落新竹市○○街
      三四巷二十二號宿舍，至於自費增建之五坪部分（約十六平方公尺），請依規
      一併騰空繳回。」等語（參証六），該複丈成果圖所示磚造房屋增加之面積應
      係事後增建之故，以致與稅捐處存查之平面圖有所出入，惟無論如何，該增建
      部分業已添附於主體建物，被告自有併同拆除之義務。
（四）又就磚造房屋部分確非原告所建，前開稅捐處証明書應係以認該十三．三平方
      公尺之磚造部分為木造房屋之增建部分，是以均一同視認為原告所有，此由房
      屋稅証明書（參証七）所載木造日式房屋面積（構造別代號Ｅ＄七十二平方公
      尺與磚造部分面積十三．三平方公尺均為同一稅籍編號「000000000
      00」可知，惟該磚造部分業經被告增建面積達七四平方公尺，已形成獨立建
      築並為個別門牌號碼新竹市○○街三四巷二二弄三號設立（整編前號碼新竹市
      ○○街三四巷二十二號之一），所有權已屬獨立，前開稅捐處証明所載新竹市
      ○○街三四巷二十二號之一之納稅義務人係為原告，應屬誤會，矧且，被告亦
      自承系爭磚造房屋係由其向朱員所購，與原告所陳一致，被告對系爭磚造房屋
      已取得事實上處分權，殆無庸疑。
（五）又被告辯稱系爭房屋係向朱劍豪所購，惟依前開稅捐處証明書所示，磚造部分
      之折舊年數為十四年，約於七十四、五年所建，惟朱劍豪早於六十八年已亡
      （參証八、除戶謄本），被告應係向朱劍豪之遺眷所購，無論如何，兩造就被
      告對系爭磚造房屋有事實上處分權之事實，並無爭執。
（六）退步以言，倘仍認系爭磚造房屋仍屬原告所有，原告亦得以備位聲明主張被告
      係屬無權占用，應自系爭磚造房屋遷讓交還予原告。
三、證據：附圖、地價證明、函釋、事務管理規則、房屋稅籍紀錄表及平面圖、房屋
    稅證明書、除戶謄本各一件、新竹縣政府公函三件、土地登記謄本四件為證。
乙、被告方面：
一、聲明：求為判決駁回原告之訴。
二、陳述：
（一）房子本來係被告向訴外人朱劍豪（前縣府秘書，已於六十八年去世）購買，不
      是林保仁蓋的，十年前縣政府曾經提起過訴訟。朱劍豪的是日式房子，我的是
      磚造，二者並非共同牆，增建部分一次就蓋好了。
（二）原告本同意被告租或購買占用土地，我有付土地租金給縣政府，沒有繳房屋稅
      ，縣政府退回提存之補償金沒有去領，本來說被告有資格買後來又反悔。
三、證據：本院七十六年度訴字第一七九號案件訴訟資料一件，新竹縣有基地使用補
    償金收入繳款書九張為證，並聲請訊問證人彭雅華。
丙：本院依職權函請新竹市地政事務所會同履勘現場並測繪複丈成果圖另向新竹市稅
    捐稽徵處函查房屋稅籍資料。
    理    由
一、原告起訴主張緣訴外人朱文翰係新竹縣政府退休公務人員朱劍豪之遺眷，於六十
    九年間配售取得親仁里眷舍，原配住之坐落新竹市○○街三十四巷二十二號之眷
    舍，於取得親仁里眷舍後，應即騰空交還，詎朱員於七十一年間進住親仁里宿舍
    時雖將原配住宿舍遷讓交還，但自費增建部份（另編門牌新竹市○○街三十四巷
    二十二號之一）則私自讓售予被告乙○○，依事務管理規則第二五六條宿舍借用
    人不得將宿舍分租、轉借、調換、轉讓、增建、改建、經營商業或作其他用途，
    朱文翰於系爭土地上增建房屋讓售予被告，已違反上開規定，且其參加輔建後，
    已無權繼續佔用系爭土地，又被告雖於七十五年一月間，繳納七十至七十四年使
    用補償金四萬八千三百零七元，但因系爭土地係眷舍用地，依省有財產管理規則
    ，不得征收使用補償金，故原告發現後立即於七十五年八月二十七日以七五府財
    字第一一四三九號函退還予原告在案，況使用補償金，係補償占有期間原告所受
    損失，應屬損害賠償之性質，原告縱受領補償金，亦難指被告因此取得合法使用
    權利，為特依民法第七百六十七條之規定，請求被告拆屋還地等語。被告則以原
    告本同意被告租或購買占用土地，我有付土地租金給縣政府，沒有繳房屋稅，縣
    政府退回提存之補償金沒有去領，本來說被告有資格買後來又反悔等語置辯。
二、經查，原告主張新竹市○○段○○段一三之一三地號、一三之十四、一三之十五
    及一三之十八地號土地（以下稱系爭土地）為其所有，而被告所有或購自案外人
    即原起造人朱劍豪之未保存登記建物，占有系爭土地如附圖所示一三之一三地號
    面積０、０００四公頃，同段一三之一四地號土地上面積０、００一五公頃、同
    段一三─一五地號土地上面積０、００四五公頃，同段一三之一八地號土地上面
    積０．０００六公頃，已據原告提出土地登記謄本為憑，且為被告所不爭執，復
    經本院履勘現場並核閱新竹市地政事務所測繪複丈成果圖屬實，此部分之事實自
    堪認定。
三、以無權占有為原因，請求返還土地者，占有人對土地所有權存在之事實無爭執，
    而僅以非無權占有為抗辯者，土地所有權人對其土地被無權占有之事實無舉證責
    任，占有人自應就其取得占有係有正當權源之事實證明之。此有最高法院八十五
    年度台上字第一一二０號判決可資參照。本件系爭土地為原告所有，而被告所有
    之房屋或購自案外人朱劍豪而有事實上處分權之房屋占用系爭土地，則被告自應
    就占有系爭土地之合法權源負舉證之責。經查：
（一）被告辯稱其占用系爭土地如附圖所示之部分，係因部分建物購自前手朱劍豪云
      云。惟查案外人朱劍豪雖原係原告新竹縣政府退休公務人員，而配住宿舍於系
      爭土地上，惟朱劍豪之遺眷朱文翰，於六十九年間配售取得親仁里眷舍，原配
      住之坐落新竹市○○街三十四巷二十二號之眷舍於七十一年間已遷讓交還，僅
      將自費增建部份讓售與被告，而此自費增建部分，既非原告原建有之宿舍，亦
      非經原告同意建築或有任何占有之正當權源，即屬無權占有系爭土地。至被告
      自行建築部分，被告就此未提出任何有權占有之依據，亦同屬無權占有。
（二）被告另辯稱，其曾向原告繳納租金云云，惟依被告出具之新竹縣有基地使用補
      償金收入繳納款書所載，被告雖於受讓後雖曾於七十五年間，繳納七十至七十
      五年使用補償金五萬四千六百五十九元，惟此使用補償金，既屬被告於七十五
      年補繳過去七十至七十四年間之金額，且上載為使用補償金，又兩造並未就系
      爭土地另訂占有或買賣之約定，依前述繳納時間及繳款書之文義，應為兩造協
      議補償被告占有土地致原告所受損失，屬損害賠償之性質，非謂被告因此可取
      得合法占有權源。至被告稱原告曾應允其買受或租用系爭土地云云，並未舉證
      說明，且既未另以書面訂約買賣或租用，足見兩造就此並未達成協議，自難執
      此為有權占有之依據。
    綜上所述，被告占用原告所有之系爭土地既屬無權占用。從而，原告本於所有權
    人之地位，依所有物返還請求權之法律關係，訴請被告將系爭土地上如附圖所示
    之地上物拆除，並將土地返還原告，即屬正當，應予准許。
四、原告陳明願供擔保，請准宣告假執行，核無不合，爰酌定相當之擔保金額准許之
    。
五、據上論結：本件原告之訴為有理由，依民事訴訟法第七十八條，判決如主文。
中      華      民      國    八十九    年      一      月    十四    日
                                  臺灣新竹地方法院民事第二庭
~B法      官  張松鈞
右為正本係照原本作成。
如對本判決上訴，須於判決送達後廿日內向本院提出上訴狀。
~B法院書記官  李桂珠
中      華      民      國    八十九    年      一      月    十四    日


司法院資訊處製作；財團法人民間司法改革基金會備份。
